最高法院民事判決　　　　　　　九十六年度台上字第九二九號
上　訴　人　乙○○
訴訟代理人　沈明達律師
被 上訴 人　甲○○
上列當事人間請求返還共有物事件，上訴人對於中華民國九十五
年十月十一日台灣高等法院第二審判決（九十五年度重上字第一
六號），提起上訴，本院判決如下：
    主  文
原判決除假執行部分外廢棄，發回台灣高等法院。
    理  由
本件上訴人起訴主張：坐落台北縣新店市○○段八五號土地為伊
與訴外人闕光戚、闕光賢共有，乃被上訴人無任何權源，竟於該
土地上搭設如原判決附圖（下稱附圖）所示Ａ、Ｄ部分之貨櫃屋
、Ｂ部分之遮雨棚、Ｃ部分之鐵皮屋等情，爰本於所有權，求為
命被上訴人將上述地上物拆除，返還土地予伊及共有人全體之判
決。
被上訴人則以：訴外人阮于菊筠於民國五十年五月間買受系爭土
地後，即將該土地與同所其他土地出租予伊耕作及搭蓋建物，約
定每年分二期給付租金，每期新台幣（下同）二千元，伊均依約
交付租金，水利會徵收費亦由伊繳納。上訴人向阮于菊筠買受系
爭土地應有部分，應繼受阮于菊筠之出租人地位，伊非無權占有
等語，資為抗辯。
原審將第一審所為上訴人勝訴之判決廢棄，改判駁回其訴，無非
以：系爭土地原係上訴人前手阮于菊筠與訴外人闕至正共有，應
有部分各為三分之二、三分之一，阮于菊筠於八十三年三月三十
日死亡，由其配偶阮清源繼承其應有部分；闕至正於八十九年八
月十二日死亡，由闕光戚、闕光賢繼承。上訴人係於八十五年二
月十六日與阮清源簽訂土地買賣所有權移轉契約書買受其應有部
分，同年三月六日辦理所有權移轉登記完畢。系爭土地上現雖存
有被上訴人所有之上開地上物，惟按出租人於租賃物交付後，承
租人占有中，縱將其所有權讓與第三人，其租賃契約，對於受讓
人仍繼續存在。修正前民法第四百二十五條定有明文。該條規定
之適用，固以讓與租賃物之所有人為出租人為其要件，然第三人
如得所有人同意而為出租時，仍得類推適用該條之規定。查上訴
人提出之八十八年八月一日由被上訴人及其弟廖金生、廖金田、
廖金昌共同簽章之同意書記載：茲同意將本人現行耕作，屬阮清
源先生所有之坐落本市（新店市○○○段八五號、八七號（持分
皆為三分之二）土地，於本年八月中旬作物收成後，無異議將土
地歸還地主阮清源先生等語，可見在八十八年八月以前，系爭土
地確係由被上訴人耕作使用。而依證人林重利之證言，可知系爭
土地原係由被上訴人之父廖新發承租耕作數十年，土地所有人未
有異議；另證人廖蒼明稱：同意書上見證人印章是伊所蓋，被上
訴人印章好像是他自己蓋的，也有可能是叫他兒子拿來蓋，印章
的確係被上訴人的。系爭土地原由伊伯父廖新發耕作，耕作幾十
年了，現在伊堂兄弟還在耕作。之前係伊與阮清源的姪子阮海洲
及其侄媳婦錢小姐談好，當時他們表示土地要賣給上訴人，阮先
生他們答應給廖新發一千一百五十萬元，上訴人也知道系爭土地
有人耕作，要求阮先生必須提出耕作人的承諾即同意書，上訴人
及其太太也承諾如土地解決，會從土地價款扣除一千一百五十萬
元給廖新發。但因上訴人仍有尾款未付，答應給廖新發的也沒給
，所以現在被上訴人仍在耕作等語，可見上訴人知悉系爭土地有
租賃關係存在，買賣雙方同意從價金中支付一千一百五十萬元予
承租人，以終止系爭土地租賃關係，惟迄今並未支付。又證人廖
金生證稱：伊係被上訴人之弟，系爭土地係伊父母親向阮清源承
租耕作，租金繳給他兒子或媳婦，租金繳到土地出賣，對方就不
收了。土地雖然賣給別人，但我們還是繼續耕作。大約八十五年
左右，伊父親知道土地賣給上訴人，有要求賠償三千六百萬元，
談了好幾年，上訴人夫妻、阮先生的媳婦錢小姐及姪子有到醫院
與伊父洽談，最後以一千一百五十萬元達成協議。當時，錢小姐
有寫一份同意書，答應給我們一千一百五十萬元，同意書是要我
們還土地，伊有蓋章，上訴人表示如果要交付土地價款，會通知
我們一起去，錢會直接交給廖新發，由阮先生簽收等語，證人廖
金昌亦為相同證述；益證系爭土地確係由廖新發承租，迄今上訴
人仍未支付終止租賃關係之對價予被上訴人。佐以被上訴人提出
之水利費徵收單，及其以存證信函附上八十九年至九十四年租金
匯票，惟為上訴人退回，而將租金提存於法院等情，可證系爭土
地於上訴人取得所有權前，即由被上訴人之父廖新發承租耕作，
被上訴人承繼其父對於系爭土地之租賃關係而在土地上搭蓋如附
圖所示貨櫃屋等作為農耕之用，自屬有權占有。被上訴人等雖簽
立同意書表明於八十八年八月作物收成後歸還地主即終止租賃關
係，惟須上訴人同時支付一千一百五十萬元為對價，被上訴人等
既未收到該對價，則兩造間租賃關係尚未終止。從而，上訴人本
於民法第八百二十一條規定，請求被上訴人拆除地上物，返還土
地予伊及共有人全體，即屬不能准許等詞，為其判斷之基礎。
惟查卷附八十八年八月一日之同意書，係由被上訴人及其弟廖金
生、廖金田、廖金昌共同簽章，為原審確定之事實，而該同意書
僅記載：茲同意將本人現行耕作，屬阮清源先生所有之座落本市
（新店市○○○段八五號、八七號（持分皆為三分之二）土地，
於本年八月中旬作物收成後，無異議將土地歸還地主阮清源先生
等語，其上並無任何關於上訴人應支付對價之記載（見一審卷(一)
三四頁）；且依證人廖蒼明、廖金生、廖金昌等所稱「上訴人承
諾交付價款時，錢會直接給廖新發，由阮先生簽收」、「阮先生
的媳婦錢小姐有寫一份同意書，答應給一千一百五十萬元」等語
，及事後廖金生、廖金田、廖金昌訴請阮清源給付一千一百五十
萬元等情（見一審卷(二)八一頁），則所謂給付承租人一千一百五
十萬元之約定縱非虛構，惟其給付義務人是否為上訴人，尚非無
疑。原審謂被上訴人同意終止租賃關係，係以上訴人支付一千一
百五十萬元為對價云云，即嫌速斷。況既謂被上訴人簽立同意書
係表明同意終止租賃關係，則縱約定上訴人應支付一千一百五十
萬元，惟如雙方未約定以支付對價為終止租賃契約生效之條件，
則於上訴人未支付對價時，亦僅生被上訴人得否請求上訴人履約
之問題，能否謂其終止租賃契約不生效力？原審未遑詳加勾稽審
究，即認兩造間存有租賃關係，而為不利上訴人之論斷，亦有可
議。上訴論旨，指摘原判決不當，求予廢棄，非無理由。又上訴
人提出之訴外人廖新柳等書立之切結書，其上記載系爭土地係由
其被繼承人廖江論承租耕作（北店江字第七七號租約），未出租
出借他人，同意終止三七五租約等登記等語（見一審卷(一)三三頁
），則系爭土地上是否原存有已登記之三七五耕地租約？其承租
人為何人？再系爭土地地目為田，被上訴人雖主張承租該地耕作
，惟依第一審勘驗筆錄記載，似僅搭設貨櫃屋、棚架，而未有耕
作之事實（見一審卷(一)七四頁），實情如何，案經發回，宜併予
查明，以利判斷。
據上論結，本件上訴為有理由。依民事訴訟法第四百七十七條第
一項、第四百七十八條第二項，判決如主文。
中　　華　　民　　國　九十六　年　　四　　月　 三十 　日
                      最高法院民事第五庭
                          審判長法官  吳　啟　賓
                                法官  高　孟　焄
                                法官  謝　正　勝
                                法官  黃　秀　得
                                法官  袁　靜　文
      本件正本證明與原本無異
                                      書  記  官
中　　華　　民　　國　九十六　年　　五　　月　　十　　日
                                                    z
